【裁判字號】    98,上易,695
【裁判日期】    990129
【裁判案由】    政府採購法
【裁判全文】
臺灣高等法院刑事判決                 98年度上易字第695號
上  訴  人  臺灣臺北地方法院檢察署檢察官
被      告  凱群營造股份有限公司
兼上代表人  丙○○
選任辯護人  薛松雨律師
            王玫珺律師
            林佳薇律師
被      告  銓鴻營造工程有限公司
兼上代表人  甲○○
被      告  乙○○○
上列上訴人因被告違反政府採購法案件，不服臺灣臺北地方法院
中華民國98年2月13日97年度易字第3234號第一審判決（起訴案
號：臺灣臺北地方法院檢察署96年度偵字第13276號、97年度偵
字第2161號、第22847號），提起上訴，本院判決如下：
    主  文
原判決關於凱群營造股份有限公司、丙○○、銓鴻營造工程有限
公司、甲○○部分，均撤銷。
丙○○犯政府採購法第87條第5項前段之妨害投標罪，處有期徒
刑陸月，如易科罰金以銀元參佰元即新臺幣玖佰元折算壹日，減
為有期徒刑參月，如易科罰金以銀元參佰元即新臺幣玖佰元折算
壹日。
凱群營造股份有限公司，其代表人因執行業務犯政府採購法第87
條第5項前段之妨害投標罪，科罰金新臺幣貳拾萬元，減為罰金
新臺幣拾萬元。
甲○○犯政府採購法第87條第5項後段之妨害投標罪，處有期徒
刑肆月，如易科罰金以銀元參佰元即新臺幣玖佰元折算壹日，減
為有期徒刑貳月，如易科罰金以銀元參佰元即新臺幣玖佰元折算
壹日。
銓鴻營造工程有限公司，其實際負責人因執行業務犯政府採購法
第87條第5項後段之妨害投標罪，科罰金新臺幣貳拾萬元，減為
罰金新臺幣拾萬元。
其他上訴駁回。
    事  實
一、丙○○為凱群營造股份有限公司（下稱凱群公司）之代表人
    ，綜理該公司業務之經營。甲○○於民國94年4月間，為銓
    鴻工程營造有限公司（下稱銓鴻公司）之實際負責人（銓鴻
    公司當時登記名義負責人為乙○○○，現變更登記為甲○○
    ），負責銓鴻公司業務之經營。緣交通部臺灣鐵路管理局材
    料處辦理「臺灣鐵路更新軌道結構計畫田中～斗南間抽換50
    N鋼軌工程」案（下稱本件工程），定於95年4月24日公開招
    標，丙○○因執行凱群公司業務，基於影響開標結果並獲取
    不當利益之意圖，為達到最低參標廠商3家之限制門檻，以
    期凱群公司能順利不法得標，乃於95年4月24日，與銓鴻公
    司之實際負責人甲○○謀議，除凱群公司參與投標外，亦借
    用銓鴻公司名義投標，甲○○因執行公司業務，予以應允，
    容許丙○○借用銓鴻公司名義投標，丙○○隨後交付甲○○
    新臺幣（下同）21 0萬元現金，甲○○轉交由不知情之杜曉
    薇（甲○○之配偶）存入銓鴻公司之中國國際商業銀行（合
    併後更名為兆豐國際商業銀行）大同分行帳號00000000000
    帳戶，繼而轉帳申購該行為發票人及付款人、票號DC000000
    0號、面額210萬元支票1張，作為銓鴻公司形式上參與本件
    工程投標之押標金，而當日開標時，除凱群公司、銓鴻公司
    外，尚有遠達營造有限公司（下稱遠達公司）、東功營造有
    限公司（下稱東功公司），共四家廠商參與競標，其中遠達
    公司因未依招標規定檢附電子檔、東功公司因未檢附押標金
    ，被認定不符參標資格，銓鴻公司雖無人到場，但仍具競標
    之資格（起訴事實誤認喪失資格），最後由凱群公司經減價
    後，依底價4000萬元得標。吳銓鴻領回押標金支票後，即交
    由不知情之陳來成交還予凱群公司出納人員張家紋，張家紋
    旋於同年4月27日存入丙○○於新光銀行西門分行第0000000
    00000號帳戶提示兌領，乃為法務部調查局臺北市調查處循
    線查出上情。
二、案經法務部調查局臺北市調查處移送臺灣臺北地方法院檢察
    署檢察官偵查起訴。
    理  由
壹、被告丙○○、凱群公司、甲○○、銓鴻公司有罪部分
一、按刑事訴訟法第159條第1項雖規定，被告以外之人於審判外
    之言詞或書面陳述，除法律有規定外，不得作為證據。惟依
    同法第159條之5第1項、第2項規定，經當事人於審判程序同
    意作為證據，法院審酌該言詞陳述或書面陳述作成時之情況
    ，認為適當者，亦得為證據。當事人或辯護人於法院調查證
    據時，知有第159條第1項不得為證據之情形，而未於言詞辯
    論終結前聲明異議者，亦視為有前項之同意。本件檢察官與
    被告丙○○（兼被告凱群公司之代表人）、甲○○（於本院
    審判時，兼被告銓鴻公司之代表人）及被告丙○○、凱群公
    司之共同選任辯護人，對本院判決所引之被告以外之人於審
    判外所為之言詞及書面陳述，均未爭執證據能力（見本院99
    年1月20日審判筆錄第3頁），本院審酌各該證據作成時之情
    況，無不法取證及證明力明顯偏低之情形，依前述規定，認
    得為證據使用，先予敘明。
二、被告凱群公司之代表人即被告丙○○、被告銓鴻公司之代表
    人即被告甲○○等人，對上開犯罪事實，已於本院審理時為
    認罪之陳述，並有凱群公司、銓鴻公司投標標單、交通部臺
    灣鐵路管理局材料處關於本件工程之開標決標紀錄在卷可稽
    （見交通部臺灣鐵路管理局96年10月29日0000000000函附案
    卷）。而證人即負責凱群公司財務出納事務之張家紋於96年
    12月21日接受檢察官偵訊時亦證稱被告銓鴻公司充作本件工
    程投標押標金之面額210萬元支票係由其收受後轉存回被告
    丙○○之新光銀行西門分行帳戶提示兌現等情（見臺灣臺北
    地方法院檢察署96年度偵字第13276號偵查卷第144頁、第15
    5頁），核與偵查卷附上開支票影本、銓鴻公司之兆豐國際
    商銀大同分行帳號0000000000號帳戶往來明細表、被告丙○○新光銀行西門分行0000000000000號帳戶客戶基本資料表
    、交易明細表所示情形相符（見同上偵查卷第21頁、第22頁
    至第26頁、第35頁至第41頁），被告丙○○、甲○○之自白
    可信為真實。至於證人陳來成於檢察官偵訊時及原審雖證稱
    被告銓鴻公司投標本件工程之210萬元押標金為其所出，但
    無法交代資金來源，其所謂將本件面額210萬元之押標金支
    票交予被告丙○○係為清償債務之說詞，亦無確切之債權債
    務憑證可作為佐證，核其所言，無從作為被告丙○○、凱群
    公司、甲○○、銓鴻公司有利之認定。本件事證明確，上述
    被告等人之犯行均堪認定，應依法論科。
三、按政府採購法於91年2月6日修正公布，第87條新增定第5項
    為：「意圖影響採購結果或獲取不當利益，而借用他人名義
    或證件投標者，處3年以下有期徒刑，得併科新臺幣1百萬元
    以下罰金。容許他人借用本人名義或證件參與投標者，亦同
    」。亦即政府採購法以增列條項之方式，對於借牌投（參）
    標、陪標行為（容許他人借用本人名義投標）加以明確規定
    處罰。而被告丙○○、甲○○於本件犯罪行為後，刑法於94
    年2月2日修正公布，並自95年7月1日起生效施行，其中刑法
    第33條第5款修正為：「主刑之種類如下：五、罰金：新臺
    幣1千元以上，以百元計算之」，修正前規定為：「主刑之
    種類如左：五、罰金：1元以上」，依修正前或修正後之刑
    法，政府採購法第87條第5項之罪所定罰金刑之最高額並無
    不同，惟依修正前之刑法，最低額為銀元1元，若換算為新
    臺幣，為新台幣3元，較修正後刑法罰金刑最低為新台幣1千
    元為低。因此，比較修正前後之刑罰法律，修正前之刑法較
    有利於被告丙○○、凱群公司、甲○○、銓鴻公司等人，依
    刑法第2條第1項前段規定，自應適用修正前刑法第33條第5
    款之規定予以論科。核被告丙○○所為，係犯政府採購法第
    87條第5項前段之妨害投標罪，被告甲○○所為，則係犯同
    條項後段之妨害投標罪，被告凱群公司、銓鴻公司，其代表
    人及實際負責人因執行業務而分別犯政府採購法第87條第5
    項前段、後段之妨害投標罪，應依政府採購法第92條之規定
    ，科以政府採購法第87條第5項之罰金刑。
四、原審對於被告甲○○、銓鴻公司參與本件工程投標之押標金
    來源及被告丙○○因執行凱群公司業務，而向被告甲○○借
    用被告銓鴻公司名義參與投標之原委，未詳予查明，遽為被
    告丙○○、凱群公司、甲○○、銓鴻公司等人無罪之諭知，
    容有違誤，檢察官上訴就此指摘，為有理由，應由本院將此
    部分撤銷改判。爰審酌被告丙○○、甲○○犯罪動機、目的
    、情節、對本件工程標案投標正確性所生損害程度及被告丙○○、甲○○犯罪後尚能於本院審理時坦認犯行之態度等一
    切情狀，各量處如主文第2項、第4項所示之刑；被告凱群公
    司、銓鴻公司則分別量處主文第3項、第5項所示之罰金刑。
    被告丙○○、甲○○行為後，刑法第41條關於易科罰金之折
    算標準於94年2月2日修正公布，自95年7月1日起施行，罰金
    罰鍰提高標準條例亦於95年5月17日修正公布，刪除其中第2
    條有關易科罰金及易服勞役折算標準之規定，自95年7月1日
    起施行，嗣該條例於98年4月29日廢止。前述刑法第41條第1
    項前段修正為「犯最重本刑為5年以下有期徒刑以下之刑之
    罪，而受6個月以下有期徒刑或拘役之宣告者，得以新臺幣1
    千元、2千元或3千元折算1日，易科罰金」，而依被告丙○○、甲○○行為時之修正前刑法第41條第1項前段規定：「
    犯最重本刑為5年以下有期徒刑以下之刑之罪，而受6個月以
    下有期徒刑或拘役之宣告，因身體、教育、職業、家庭之關
    係或其他正當存事由，執行顯有困難者，得以1元以上3元以
    下折算1日，易科罰金」及廢止前罰金罰鍰提高標準條例第2
    條關於「依刑法第41條易科罰金者，均就其原定數額提高為
    1百倍折算1日；法律所定罰金數額未依本條例提高倍數，或
    其處罰法條無罰金刑之規定者，亦同」等規定，易科罰金之
    折算標準最高為銀元3百元，最低為銀元1百元，換算為新臺
    幣後，最高額為新臺幣9百元，最低額為新臺幣3百元。而刑
    法第41條第1項前段於98年12月30日再次修正公布，將原條
    文「而受6個月」之文字修正為「而受6月」，此部分修正僅
    為文字調整，不生刑罰權變動之效果，比較修正前、後關於
    易科罰金折算標準之刑罰法律，適用被告丙○○、甲○○行
    為時之修正前刑法第41條第1項前段及廢止前罰金罰鍰提高
    標準條例第2條規定，對被告丙○○、甲○○較為有利，爰
    依刑法第2條第1項前段之規定，適用最有利於被告之行為時
    法即修正前刑法第41條第1項前段、廢止前罰金罰鍰提高標
    準條例第2條規定處罰，諭知被告丙○○、甲○○2人易科罰
    金之折算標準。
五、被告丙○○、甲○○之犯罪時間，係在96年4月24日以前，
    所犯之罪合於中華民國96年罪犯減刑條例第2條第1項第3款
    之規定，而該條例對於法人之刑事處罰，無不得減刑之特別
    規定，故對被告丙○○、凱群公司、甲○○、銓鴻公司，均
    減其宣告刑二分之一，被告丙○○、甲○○部分，同依前述
    規定及標準諭知易科罰金之折算方式。
貳、被告乙○○○無罪部分
一、公訴意旨略稱：被告丙○○為凱群公司負責人，被告乙○○○、甲○○於行為時，分別為銓鴻公司登記名義負責人與實
    際負責人。緣於95年4月間，交通部臺灣鐵路管理局材料處
    辦理本件工程公開招標，被告丙○○為求達到最低參標廠商
    3家限制，以期凱群公司能順利得標，竟與被告乙○○○、
    甲○○共同意圖影響開標結果並獲取不當利益，除凱群公司
    參與投標外，於95年4月24日，向被告乙○○○、甲○○借
    用銓鴻公司名義投標，而交付被告甲○○210萬元現金後，
    由不知情之杜曉薇（被告甲○○之妻）存入銓鴻公司之中國
    國際商業銀行（後更名兆豐國際商業銀行）大同分行帳號00
    000000000帳戶，繼而轉帳申購該行票號DC0000000號、面額
    210萬元支票1張，作為銓鴻公司投標之押標金，最後由被告
    凱群公司經減價後，依底價4000萬元得標。被告吳銓鴻領回
    上開押標金支票後，即交由不知情之陳來成返還凱群公司出
    納張家紋，於同年4月27日存入新光銀行西門分行丙○○第0
    00000000000號帳戶提示兌領。因認被告乙○○○涉犯政府
    採購法第87條第5後段之妨害投標罪嫌。
二、檢察官認被告乙○○○涉犯政府採購法第87條第5項後段之
    妨害投標罪嫌，主要係以被告乙○○○於被告甲○○為本件
    犯罪行為時，其為被告銓鴻公司之登記名義負責人，而被告
    丙○○於偵訊中亦供稱其僅認識被告乙○○○，不認識被告
    銓鴻公司當時之實際負責人即被告甲○○等情為主要論證。
三、按犯罪事實應依證據認定之，無證據不得認定犯罪事實，又
    不能證明被告犯罪者，應諭知無罪之判決，刑事訴訟法第15
    4條第2項、第301條第1項定有明文。又認定犯罪事實所憑之
    證據，雖不以直接證據為限，間接證據亦包括在內，然而無
    論直接或間接證據，其為訴訟上之證明，須於通常一般之人
    均不致有所懷疑，而得確信其為真實之程度者，始得據為有
    罪之認定，倘其證明尚未達到此一程度，而有合理之懷疑存
    在、無從為有罪之確信時，自應為無罪之判決，有最高法院
    76年臺上字第4986號判例可資參照。
四、訊據被告乙○○○堅決否認其有本件妨害投標之犯行，辯稱
    ：我當時只是被告銓鴻公司之登記名義負責人，公司實際上
    是由被告甲○○負責經營，我就被告銓鴻公司參與本件工程
    投標一事，並不知情，亦未參與等語。
五、經查：
（一）本件被告丙○○對其為被告凱群公司負責人，因執行業務
      ，基於影響開標結果並獲取不當利益之意圖，為達到最低
      參標廠商3家限制，以期凱群公司能順利得標，於95年4
      月24日，與被告銓鴻公司之實際負責人即被告甲○○謀議
      ，同時借用被告銓鴻公司名義參與投標，被告甲○○因執
      行公司業務，予以應允，容許被告丙○○借用被告銓鴻公
      司名義投標，被告丙○○隨後交付被告甲○○210萬元現
      金，由不知上情之杜曉薇存入銓鴻公司之中國國際商業銀
      行帳戶，繼而轉帳申購該行為發票人及付款人票號DC0000
      000號、面額210萬元支票1張，作為被告銓鴻公司形式上
      參與投標之押標金等情，業於本院審理時供承不諱（見本
      院99年1月20日審判筆錄第12頁、第13頁），故其先前所
      謂於本件工程投標之時，僅認識被告乙○○○，不認識銓
      鴻公司當時之實際負責人即被告甲○○云云，顯屬臨訟答
      辯之偽詞，不得作為不利於被告乙○○○之認定。
（二）又被告甲○○前於96年12月21日接受檢察官偵訊時即供稱
      ：被告乙○○○在95年間，完全沒有負責銓鴻公司之經營
      等語（見96年度偵字第13276號偵查卷第150頁）。而證人
      杜曉薇於97年2月14日接受檢察官偵訊時亦稱：銓鴻公司
      財務及資金都是經甲○○告知後，由其與甲○○處理，只
      有其與甲○○知道公私大小章放在哪裡，本件工程投標之
      資金來源是甲○○處理等語（見同上偵查卷第180頁）；
      其於原審97年12月29日審理時，將偵訊陳述作為具結證詞
      之一部分，並證稱其於偵訊所言完全屬實（見原審卷第11
      2頁）。又參諸證人張佳紋、陳來成於96年12月21日接受
      檢察官偵訊及其等於原審98年1月19日審理時之證述，被
      告銓鴻公司形式上參與本件工程投標所用之押標金支票，
      係被告甲○○交予陳來成，陳來成再交予凱群公私出納人
      員張佳紋，而後於95年4月27日存入被告丙○○於新光銀
      行西門分行0000 00000000號帳戶提示兌領（見同上偵查
      卷第144頁至第147頁、原審卷第126頁背面、第127頁、第
      128頁正面、背面）。由此可知被告乙○○○就本件工程
      押標之資金往來，確未參與無誤，在無積極證據之情況下
      ，不得以被告乙○○○於本件工程公開招標時擔任被告銓
      鴻公司之名義登記負責人，即推論其有參與本件妨害投標
      犯行。
（三）綜上，被告乙○○○辯稱其於本件工程公開招標時，只是
      被告銓鴻公司之登記名義負責人，公司實際上係由被告甲○○負責經營，其就被告銓鴻公司形式上參與本件工程投
      標一事，並不知情，亦未參與各節，尚屬可採。本件又查
      無積極之證據，足認被告乙○○○有政府採購法第87條第
      5後段所定之妨害投標罪行，揆諸首開說明，應為其無罪
      之諭知。
六、本件原審以無從認定被告甲○○、銓鴻公司係不法同意被告
    丙○○借用被告銓鴻公司名義參與本件工程投標，而為被告
    乙○○○無罪之諭知，核其理由雖與本院認定者不同，但以
    檢察官所提證據，既不足使本院形成被告乙○○○有罪之確
    信，依法仍應諭知被告乙○○○無罪之判決，原審此部分判
    決之結論尚無違誤，檢察官提起上訴，請求本院改判被告乙○○○有罪，此部分上訴，為無理由，應予駁回。
據上論斷，應依刑事訴訟法第369條第1項前段、第368條、第364
條、第299條第1項前段，政府採購法第87條第5項、第92條，刑
法第2條第1項前段、第11條前段、行為時之刑法第41條第1項前
段，中華民國96年罪犯減刑條例第2條第1項第3款、第7條，廢止
前罰金罰鍰提高標準條例第2條，現行法規所定貨幣單位折算新
臺幣條例第2條，判決如主文。
本案經檢察官繆卓然到庭執行職務。
中    華    民    國    99    年    1     月    29    日
            刑事第十三庭  審判長法  官    曾德水
                                法  官    遲中慧
                                法  官    陳恆寬
以上正本證明與原本無異。
不得上訴。
                                書記官    黃家麟
中    華    民    國    99    年    2     月    2     日
附錄本案論罪科刑法條全文：
政府採購法第87條第5項
意圖影響採購結果或獲取不當利益，而借用他人名義或證件投標
者，處3年以下有期徒刑，得併科新臺幣1百萬元以下罰金。容許
他人借用本人名義或證件參加投標者，亦同。
第1項、第3項及第4項之未遂犯罰之。
政府採購法第92條
廠商之代表人、代理人、受雇人或其他從業人員，因執行業務犯
本法之罪者，除依該條規定處罰其行為人外，對該廠商亦科以該
條之罰金。


司法院資訊處製作；財團法人民間司法改革基金會備份。
